最高法院刑事判決　　　　　　　　　 110年度台上字第5849號
上　訴　人　李宥萱



選任辯護人　曹世儒律師
上列上訴人因加重詐欺等罪案件，不服臺灣高等法院中華民國11
0年5月4日第二審判決（110年度上訴字第738 號，起訴案號：臺
灣新北地方檢察署109年度偵字第369、10271、10272號），
提起上訴，本院判決如下：
    主  文
上訴駁回。
    理  由
一、按刑事訴訟法第377 條規定，上訴於第三審法院，非以判決
    違背法令為理由，不得為之。是提起第三審上訴，應以原判
    決違背法令為理由，係屬法定要件。如果上訴理由書狀並非
    依據卷內訴訟資料，具體指摘原判決不適用何種法則或如何
    適用不當，或所指摘原判決違法情事，顯與法律規定得為第
    三審上訴理由之違法情形不相適合時，均應認其上訴為違背
    法律上之程式，予以駁回。本件原判決綜合全案證據資料，
    本於事實審法院之推理作用，認定上訴人李宥萱有如其事實
    欄所載加入綽號「雄哥」、「喜」、「歲月如梭」等姓名不
    詳之成年人所屬詐欺集團犯罪組織，擔任向該詐欺集團車手
    收取贓款俗稱「收水」之角色，而有如其附表編號1、2及 5
    至8所示三人以上共同詐欺取財（下稱加重詐欺取財）及一
    般洗錢等犯行，因而撤銷第一審科刑之判決，改判依想像競
    合犯關係從一重論上訴人以加重詐欺取財共6 罪刑，並諭知
    扣案行動電話1支（含SIM卡1張）沒收，復就其所犯上開6罪
    所處之徒刑，合併定其應執行之刑為有期徒刑1 年10月，已
    詳述其所憑證據及認定之理由。對於上訴人否認犯罪所持之
    辯解，何以均不足以採信，以及經裁量結果，何以認無庸依
    組織犯罪防制條例第3條第3項之規定對上訴人宣告刑前強制
    工作，亦在理由內詳加指駁及說明。核其所為之論斷，俱有
    卷內資料可資覆按，從形式上觀察，原判決並無足以影響其
    判決結果之違法情形存在。
二、上訴人上訴意旨略以：①伊原本係應徵釣蝦場工作，於得知
    工作內容係前往指定地點收取款項再轉交他人時，亦曾詢問
    對方該工作型態是否為「車手」，因對方表示僅係幫公司收
    取遊藝機台儲值款項，始同意就任該工作，伊確實不知係擔
    任詐欺集團「收水」人員，亦不知所收取之款項為詐欺所得
    贓款。原審未查明上情，僅憑伊有本件收款行為，遽認伊有
    本件被訴加重詐欺取財及洗錢等犯罪，顯有不當。又伊患有
    產後憂鬱症，並經醫生開立抗憂鬱藥物，原審未依職權鑑定
    查明伊為本件被訴行為時之精神狀況有無刑法第19條關於責
    任能力減輕其刑規定之適用，於審理時就其將變更檢察官起
    訴之罪名及法條而為判決，亦未踐行告知變更罪名程序，原
    判決復漏引用刑事訴訟法第300 條關於變更起訴法條之規定
    ，亦有未洽。②原審於量刑時，並未審酌伊在本案僅擔任詐
    欺取財末端取款角色，參與程度有限，且實際獲得報酬甚稀
    ，犯後已與部分被害人達成民事賠償和解，並履行賠償完畢
    等堪予憫恕之犯罪情節，而未依刑法第59條規定酌減其刑及
    一併宣告緩刑，同有違誤云云。
三、惟證據之取捨、事實之認定及刑罰之裁量，均為事實審法院
    之職權，倘其採證認事並未違背證據法則，並已詳述其取捨
    證據及得心證之理由，所量之刑復未逾越法定刑範圍，亦無
    違反公平、比例及罪刑相當原則或有裁量權濫用之情形者，
    即不能任意指為違法而執為適法之第三審上訴理由。
㈠、本件原判決綜合本件調查證據所得及全案辯論意旨，並依上
    訴人所獲知而仍加入之工作內容即由某姓名不詳且未曾謀面
    之成年人以通訊軟體指示，再依其指示前往指定地點收取款
    項後，將該款項轉交予姓名不詳之成年人，即可取得收取款
    項總額1%之報酬，及上訴人與該詐欺集團某成員在通訊軟體
    對話時，曾詢問「這是不是有像車手」、「會不會被抓」等
    語，因認上訴人確實係基於知悉該工作可能係詐欺集團收取
    詐騙贓款及藉此掩飾、隱匿贓款去向，仍容忍其發生而不違
    背其本意之不確定故意，加入該詐欺集團擔任「收水」角色
    無訛，而據以認定上訴人有本件參與犯罪組織、加重詐欺取
    財及一般洗錢等犯行，已詳述其憑據及理由，對於上訴人辯
    稱其對所收取之款項為詐欺贓款一節毫無所悉云云，惟依其
    所述應徵工作方式係在其住家門口面試，且不知對方公司名
    稱、營業地點，以及薪資取得係從所收取款項內自行抽取該
    次款項1%之金額等與常情相悖之過程，因認前揭所辯係卸責
    之詞，而不足以採信，已於理由內詳加指駁及說明（見原判
    決第6至7頁）。核其此部分所為之論斷，尚與經驗及論理法
    則無違。上訴人上訴意旨①所云，無非置原判決上開明確論
    斷於不顧，猶執其不為原審所採信之同一辯解，再事爭執，
    依上開說明，尚非合法之第三審上訴理由。又原審於行準備
    程序及審判程序時，受命法官及審判長均告知上訴人本件檢
    察官起訴書所載事實，並就該起訴事實所涉犯罪名，亦告以
    除該起訴書所援引之加重詐欺取財罪外，可能同時涉犯組織
    犯罪防制條例第3條第1項後段參與犯罪組織及洗錢防制法第
    14條第1 項一般洗錢等罪名及法條，於審判期日亦給予上訴
    人及其在原審所選任之辯護人就上開罪名表示意見之機會，
    有原審準備程序筆錄及審判程序筆錄可稽（見原審卷第 137
    頁、第226、252頁），顯已踐行刑事訴訟法第95條第1項第1
    款所規定關於告知罪名程序，尚無影響上訴人訴訟防禦權及
    其辯護人辯護權行使之情形。另原審法院係對檢察官已起訴
    犯罪事實漏引所涉犯之罪名部分踐行告知程序，並無就起訴
    之同一犯罪事實，變更檢察官所引應適用法條與罪名之問題
    。再者，上訴人於原審審理時雖表示其因配偶外遇而罹患產
    後憂鬱症，然其與原審之選任辯護人於原審審理時並未提及
    上訴人為本件被訴行為時之精神狀況，有何精神障礙或其他
    心智缺陷，致不能辨識其行為違法或欠缺依其辨識而行為之
    能力，或有顯著減低之情形，而有刑法第19條第 1項適用之
    可能，亦未就此部分聲請調查證據，則原審未就此為無益之
    調查，亦無違法可言。上訴人上訴意旨①執此指摘原判決不
    當，顯有誤會，同非適法之第三審上訴理由。
㈡、刑法第59條所規定之酌減其刑，必其犯罪有特殊原因、環境
    或背景之情輕法重堪予憫恕等恤刑之酌減其刑規定，與著眼
    於特殊預防需求之緩刑機制，均係事實審法院在符合法定要
    件情形下得以自由裁量之權限，故法院若認不合上開規定或
    不宜適用，而未依該規定酌量減輕其刑或併予宣告緩刑者，
    縱未說明其理由而略欠周延，亦不能指為違法。原判決於量
    刑時，以上訴人之責任為基礎，依據刑法第57條所列各款之
    事項，審酌上訴人之犯罪行為對社會秩序之危害及被害人之
    損害，並斟酌其犯罪動機、目的、手段、參與程度及所獲利
    益，兼衡其素行、智識程度、家庭生活狀況及犯後已與部分
    被害人達成民事賠償和解等一切情狀，就其所犯如其附表編
    號5、6所示部分，認均合於自首要件，而依刑法第62條前段
    規定減輕其刑後，對其本件所犯6 罪，分別量處如其附表編
    號1、2及5至8「罪名及宣告刑」欄所示之刑，並定其應執行
    刑為有期徒刑1 年10月，均已詳述其審酌情形及論斷之理由
    （見原判決第12頁第27行至第13頁第21行），核其就上訴人
    本件所犯各罪所處之刑暨所定之應執行刑均未逾越法律限制
    範圍，亦無違反公平、比例及罪刑相當原則，而其斟酌上訴
    人本件犯罪情節及一切情狀，認不合或不宜依刑法第59條規
    定酌減其刑或併予宣告緩刑，亦難謂有裁量權濫用之情形。
    況是否酌減其刑或宣告緩刑，本屬法院得依職權裁量之事項
    ，縱未予以酌減其刑或宣告緩刑，亦無違法可言。原判決未
    詳加說明其何以不依上開規定酌減其刑及宣告緩刑之理由，
    雖略欠周延，然並不影響本件判決結果，自不得任意指為違
    法。上訴人上訴意旨②泛言指摘原判決未依刑法第59條規定
    酌減其刑及併予宣告緩刑為不當，依上述說明，亦非合法之
    第三審上訴理由。綜上，本件上訴意旨並非依據卷內訴訟資
    料具體指摘原判決不適用何種法則或如何適用不當，徒就原
    審採證認事及量刑職權之適法行使，暨原判決已明確論斷說
    明之事項，漫為爭執，顯與法律規定得為第三審上訴理由之
    違法情形不相適合；揆之首揭說明，其上訴均為違背法律上
    之程式，應併予駁回。
據上論結，應依刑事訴訟法第395條前段，判決如主文。
中    華    民    國   110    年    11    月    11    日
                  刑事第一庭審判長法  官  郭  毓  洲  
                                  法  官  林  英  志  
                                  法  官  周  盈  文  
                                  法  官  蔡  憲  德  
                                  法  官  林  靜  芬  
本件正本證明與原本無異
                                  書記官
中    華    民    國   110    年    11    月    16    日